【裁判字號】    95,選訴,2
【裁判日期】    950621
【裁判案由】    違反選舉罷免法
【裁判全文】
臺灣澎湖地方法院刑事判決               95年度選訴字第2號
    檢  察  官  臺灣澎湖地方法院檢察署檢察官
    被      告  乙○○○
    選任辯護人  林敏澤  律師
    選任辯護人  盧惠珍  律師
    選任辯護人  許淑清  律師
上列被告因違反選舉罷免法案件，經檢察官提起公訴（94年度選
偵字第18號），本院判決如下：
    主  文
乙○○○共同連續對於有投票權之人，交付賄賂，而約其投票權
為一定之行使，處有期徒刑捌月，褫奪公權參年。
    事      實
一、乙○○○為澎湖縣第16屆縣議員候選人張再加之妻，乙○○○為使其夫張再加順利當選，竟與一姓名年籍不詳之成年黑
    衣男子，共同基於對有投票權之人交付賄賂，而約其投票予
    張再加之概括犯意聯絡，連續對具有投票權之人交付賄賂，
    為下列賄選行為：
（一）於94年11月5日14時許，乙○○○與該黑衣男子，至澎湖
      縣馬公市○○路「統一汽車商行」向負責人己○○（同案
      被告，所涉投票受賄罪犯行另經本院以協商判決審結）拜
      票，並將該店內包括己○○、己○○之妻、己○○岳父母
      、員工戊○○等有投票權之5人姓名抄寫之後，以每人每
      票新台幣（下同）1000元之代價，由該黑衣男子自外褲口
      袋內掏出5000元置放在己○○員工桌上，作為支持張再加
      之對價，以約定為一定投票權之行使。己○○明知該5000
      元為賄款，仍收受該筆款項放置於皮夾中，嗣經人檢舉前
      往該汽車商行搜索時，己○○當場將該5000元賄款交出並
      自白犯罪，始查悉上情。
（二）於94年11月上旬某日15時許，乙○○○與該黑衣男子，至
      澎湖縣馬公市○○路100巷22號丙○○自設神壇內，向丙○○、丁○○（上二人均為同案被告，所涉投票受賄罪犯
      行另經本院以協商判決審結）夫妻拜票，經丙○○夫妻告
      知家中有投票權人共計5人後，乙○○○即以每人每票
      1000元之代價，由該黑衣男子自上衣口袋掏出5000元欲交
      付丙○○夫妻作為支持張再加之對價，以約定為一定投票
      權之行使，經丙○○夫妻表示請其投入該神壇內之賽錢箱
      後，乙○○○即囑咐該黑衣男子投入賽錢箱內由丙○○夫
      婦收受之。嗣經人檢舉，丙○○、丁○○自白犯罪，始查
      悉上情。
二、案經澎湖縣警察局馬公分局、法務部調查局澎湖縣調查站報
    請臺灣澎湖地方法院檢察署檢察官指揮偵查起訴。
    理      由
一、按刑事訴訟法並無禁止被告，不得於公訴程序中為證人之規
    定，自得以證人身分訊聞之；且檢察官於為證人之訊問前，
    已依被告身分告知權利，被告於訊問時實同具有被告及證人
    身分，被告已知得行使緘默權等權利，其權利範圍遠大於刑
    事訴訟法第186條第2項之拒絕證言範圍，於被告訴訟上之妨
    禦權利並無妨害。是本件同案被告己○○、丙○○、丁○○
    於檢察官偵查中先以被告身分告知權利後，再以證人身分所
    為之證言，應無須再依同法第186條第2項告知得拒絕證言，
    基此，同案被告己○○、丙○○、丁○○於偵查中作證時所
    為不利於己之陳述，應具有證據能力，此點核先敘明。
二、訊據乙○○○矢口否認有何交付賄賂賄選之犯行，辯稱：我
    去拜票都是一個人去，沒有所謂的黑衣男子跟我ㄧ起，我不
    記得去過哪裡拜票，也沒有交付任何賄選款項予己○○、丙○○、丁○○云云。惟查，上開犯行，業據同案被告己○○
    、丙○○、丁○○等人於偵查中分別證述：「94年11月5日
    乙○○○和一名中年男子走進我的店內向我拜託支持張再加
    ，乙○○○問我的家裡有何人，我就說有我公司職員及自己
    親友的名字，那時乙○○○就拿一張紙與筆在寫東西，後來
    他們走了我發現桌子上有5000元，我有從錄影帶看到看到那
    個中年男子在掏錢」、「乙○○○跟一個男子來了兩次，第
    一次叫我們投給張再加，第二次問我家裡幾票，我跟他說五
    票，但我們不收，我就叫他們自己放在賽錢箱當香油錢，錢
    是那個男子拿出來」、「乙○○○問我家有幾人，我說有五
    個，他拿錢給我，我跟他講我要投給他就一定會投，我不要
    拿錢，所以我說不然你就把錢放進賽錢箱，跟乙○○○去的
    一個黑衣男子把錢放進箱裡」等語明確（見澎湖地檢署94選
    他字第370號卷14-15頁、28-29頁），並於本院審理時坦白
    承認（見本院95年3月6日、95年4月27日訊問筆錄），且與
    證人戊○○於本院所證大致相符，並有現場圖、相片等在卷
    可按，復有賄款5000元扣案可資佐證。核諸同案被告己○○
    、丙○○、丁○○、證人戊○○均與被告乙○○○素無仇怨
    ，理應無涉辭陷害被告乙○○○之理，其等證詞及供述自有
    相當可信度。又該姓名年籍不詳之黑衣男子既與被告乙○○○一同前往拜票，並受被告乙○○○指示交付賄款，其與被
    告乙○○○有犯意聯絡及行為分擔，應堪認定。本件事證明
    確，被告所辯無法圖卸之詞，不足採信，其犯行堪以認定。
三、查公職人員選舉罷免法第90條之1業於94年11月30日經總統
    修正公布，修正後之該法第90條之1第1項規定：「對於有投
    票權之人，行求、期約或交付賄賂或其他不正利益，而約其
    不行使投票權或為一定之行使者，處3年以上10年以下有期
    徒刑，得併科新臺幣100萬元以上1,000萬元以下之罰金」，
    修正前之該法第90條之1第1項則規定「5年以下有期徒刑，
    得併科新臺幣40萬元以上400萬元以下之罰金」，被告乙○○○行為時，前開法律尚未修正公布，相比較後，自以行為
    時之舊法對被告最有利，依刑法第2條第1項但書規定，自應
    適用修正前之舊法論處。核被告乙○○○所為，係犯修正前
    公職人員選舉罷免法第90條之1第1項之對於有投票權人交付
    賄賂，而約其為一定行使罪。被告與該姓名年籍不詳之成年
    黑衣男子有犯意聯絡及行為分擔，應論以共同正犯。又被告
    乙○○○前後多次交付賄賂買票之犯行，時間緊接、方法相
    同，又係觸犯同一罪名，顯係基於概括之犯意反覆為之，應
    依連續犯之規定，以一罪論，並加重其刑。爰審酌賄選乃腐
    蝕民主政治根基之毒瘤，嚴重侵蝕破壞民主政治選舉之純潔
    及公平性，然澎湖地區智識水平較低，民眾未能確切明瞭賄
    選對民主政治之危害；又被告乙○○○為候選人張再加之配
    偶，囿於私情，因而無視法紀規範，犯後又未坦承犯行等一
    切情狀，量處如主文所示之刑。公訴人之求刑，尚嫌過重，
    應以量處如主文所示之刑為妥。又被告乙○○○所犯之投票
    行賄罪，既經宣告有期徒刑以上之刑，則應依公職人員選舉
    罷免法第98條第3項之規定，併予宣告褫奪公權3年。
四、末按，被告乙○○○前揭行賄款項，業經交付有投票權之己○○、丙○○、丁○○等人收受，其等所涉犯刑法第143條
    第1項之投票受賄罪，業經本院另以協商判決在案，而該部
    分款項已在各該協商判決內依刑法第143條第2項之規定，於
    對向共犯即同案被告己○○、丙○○、丁○○等人所犯投票
    受賄罪之從刑宣告沒收；因此，被告乙○○○前揭行賄款項
    ，均不再依修正前公職人員選舉罷免法第90條之1第3項之規
    定沒收，附此說明。（最高法院93年台上字第5790號判決意
    旨參照）
據上論斷，應依刑事訴訟法第299條第1項前段，修正前公職人員
選舉罷免法第90條之1第1項、第98條第3項，刑法第2條第1項但
書、第11條、第28條、第56條條，判決如主文。
本案經檢察官甲○○到庭執行職務。
中    華    民    國    95    年    6     月    21    日
                  刑事庭  審判長法  官  管安露
                                法  官  陳順輝
                                法  官  李宛玲
以上正本係照原本作成。
如不服本判決，應於判決送達後10日內，向本院提出上訴狀（須
附繕本）。
中    華    民    國    95    年    6     月    22    日
                                書記官  楊依靚
論罪法條：
修正前公職人員選舉罷免法第90條之1第1項：
對於有投票權之人，行求期約或交付賄賂或其他不正利益，而約
其不行使投票權或為一定之行使者，處五年以下有期徒刑，得併
科新台幣40萬元以上4百萬元以下罰金。


司法院資訊處製作；財團法人民間司法改革基金會備份。
